Pièces isolées, collections et papiers d'érudits. Tome 6.
Archives nationales
Pièces isolées, collections et papiers d'érudits. Tome 6.
AB/XIX/3466-AB/XIX/3947
La sous-série AB/XIX est créé en 1856 à l'occasion de la réorganisation du secrétariat des Archives nationales, devenues Archives de l'Empire, avec pour vocation de recueillir tous les documents entrés par voie extraordinaire, c'est à dire en dehors des versements des administrations publiques. L'empereur Napoléon III honore lui-même la nouvelle série de quelques dons. En 1858 sont données les archives de François de Neufchâteau. Pour la première fois entrent aux Archives nationales l'ensemble des papiers d'un homme politique, mélangeant papiers de fonctions et papiers personnels.
En 1949, à l'occasion de l'établissement d'un service des archives économiques et privées, sont créées de nouvelles séries: AP (pour les archives des familles et des personnes célèbres); AQ (pour les archives d'entreprises); AR (pour les archives de presse) et AS (pour les archives d'associations). Un grand nombre de fonds classés à leur entrée dans AB/XIX sont alors recotés dans les nouvelles séries. La sous-série AB/XIX est depuis lors réservée aux papiers d'érudits, aux collections et aux documents isolés. Elle est constituée d'un ensemble très hétérogène d'archives provenant de différents producteurs, nombreux et variés. Elle rassemble des fonds, des collections et des documents isolés de volume et d'intérêts très divers: papiers personnels et politiques dont l'importance numérique n'a pas justifié l'intégration dans la série AP, collections d'autographes, collections généalogiques, papiers d'érudits et fonds variés à caractère public ou privé, dossiers et pièces isolées allant d'une lettre de Jeanne d'Arc ou du rapport d'autopsie de Napoléon Ier à des documents mineurs.
Les documents classés dans la sous-série AB/XIX ont été inventoriés, dès son origine, dans un Inventaire général constitué de plusieurs volumes. La dématérialisation de l' Inventaire général et sa migration dans le Système d'information archivistique (SIA) des Archives nationales a été l'occasion d'une profonde refonte de cet instrument de recherche.
Quatre principes ont été retenus lors de sa mise à jour:
- les coupures existantes entre les différents volumes de l' Inventaire général d'origine ont été maintenues.
- une description numérique reprenant toutes les cotes d'AB/XIX a été maintenue; pour les fonds recotés, il a été décidé de ne conserver, dans cette nouvelle version de l' Inventaire général, que les intitulés, les dates et le mode d'entrée. La nouvelle cote des documents a été systématiquement indiquées.
- pour les fonds et les collections importants de la sous-série, l' Inventaire général ne présentera plus qu'une description succincte et réorientera le lecteur vers les répertoires des fonds concernés. De nombreux répertoires ont été ou seront créés à cette occasion, le plus souvent en reprenant les descriptions présentes dans l' Inventaire général.
- les descriptions des pièces isolées ont quant à elles été intégralement reprises, sans modification.
- Papiers d'André Artonne, archiviste-paléographe (1882-1957)., XIIIe-XXe siècles; AB/XIX/3466-AB/XIX/3467
  Entrée n° 1645: don de Mme Joullie (17 novembre 1960).
  - Nécrologie par René Ristelhueber; notes d'érudit., XXe siècle; AB/XIX/3466
  - Manuscrits originaux, notamment: journaux de voyage et statuts synodaux., XIIIe-XIXe siècles; AB/XIX/3467
    Calendrier du XVe siècle. [Document conservé au Musée des Archives nationales sous la cote AE/II/2819].
    Livre des cens et rentes dûs à Pierre Tantal, vicaire de Moussages (Cantal). 1 regist. papier, 140 f°. 1568-1570.
    Mémoire sur la province de Languedoc fait en l'an 1697 par ordre du duc de Bourgogne. 1 reg. 144 p. relié parch. 1697.
    Reconnaissance militaire du pays vénitien faite en pluviôse an VIII par le corps topographique de l'armée d'Italie. 1 registre rel. carton, 302 p. [1800].
    Journaux de voyage:
    En France. 1 reg. relié cuir. 1784.
    En Allemagne et en Italie. 1 reg. relié carton. 1819-1820.
    En France et Allemagne. 1 reg. relié cuir. 1822-1823.
    En France et Italie. 1 reg. relié carton. 1828.
    En France et Italie. 1 carnet. 1845.
    En France et Italie. 1 carnet. 1849-1850.
    Correspondance officielle de Théodore de Lesseps et du comte de Lesseps, ambassadeur et ministre plénipotentiaire, avec les ministres étrangers et les consuls français et étrangers (minutes autographes). 1 registre cart. 176 f°. 184?-1860.
    Statuts synodaux:
    Diocèse de Lodève (Hérault). 1 reg. relié cuir. XIIIe s.
    Diocèse de Besançon. 1 cahier. 1481.
    Diocèse de Marseille (Bouches-du-Rhône). 323 p. relié parch. S. d.
- Documents concernant notamment les familles Pâris, Trudaine, Micault d'Harvelay et Micault de Courbeton au XVIIIe s., 1706-1786; AB/XIX/3468-AB/XIX/3469
  Entrée n° 1660: don de la comtesse de Dampierre (15 février 1961).
  - Contrats de mariages; créances; succession., 1706-1784; AB/XIX/3468
    Contrats de mariage de:
    Antoine Pâris [dit le Grand Pâris] et Élisabeth de La Roche. 17 mars 1706.
    Jean Pâris de Montmartel et Marguerite Mégret. 6 janvier 1720.
    Jean Pâris de Montmartel et Justine Pâris. 2 octobre 1724.
    Claude Trudaine et Marie-Thérèse Gineste. 18 avril 1738.
    Richard-François Talbot, comte de Tyrconnell, pair d'Irlande, et Claire-Marie-Magdelaine du Lys. 22 décembre 1745.
    Joseph Micault d'Harvelay et Anne-Rose de Nettine. 3 décembre 1761.
    Jean-Baptiste-Vivant Micault de Courbeton et Marie-Françoise Trudaine. 25 juin 1765.
    Armand Louis Joseph Pâris de Montmartel, marquis de Brunoy, et Françoise Émilie de Pérusse d'Escars [ou des Cars]. 13 juin 1767.
    Charles-Louis Trudaine et Marie Josèphe Louise Micault de Courbeton (extrait). 14 juin 1789.
    Registre des déclarations des créanciers d'Armand Louis Joseph Pâris de Montmartel, marquis de Brunoy (avec, en tête, l'arrêt du Conseil d'État portant surséance en faveur du marquis de Brunoy). 1 reg. in f° relié basane. 1772.
    Liquidation de la succession du marquis de Brunoy. 1 reg. in f° relié basane verte. 14 mai 1784.
  - Inventaire après décès de Joseph Micault d'Harvelay, garde du Trésor royal., 14 octobre 1786; AB/XIX/3469; 2 registr. in 4°, rel. basane vert.
- Pièces diverses entrées en 1961., AB/XIX/3470
  - Lettres, arrêtés et ordres adressés à Philippe Domecq, chef de la cohorte de la garde nationale du canton d'Aramits, à Lanne (Lanne-en-Barétous, Pyrénées-Atlantiques), chargé de reconnaissance pour l'armée d'Aragon et de la surveillance des frontières., Juillet 1813-février 1814; AB/XIX/3470; Dossier 1
    Entrée n° 1662: achat à Roux-Devillas (20 février 1961).
    - Arrêtés et lettres de Charles-Achille, baron de Vanssay, préfet des Basses-Pyrénées (auj. Pyrénées-Atlantiques). 3 pièces. 11 juillet 1813-18 février 1814.
    - Lettres d'Audebard de Férussac, sous-préfet d'Oloron-Sainte-Marie (Pyrénées-Atlantiques). 30 pièces. 16 juillet-1er décembre 1813.
    - Lettre a. s. du général Foy. 23 août 1813.
    - Lettre de Minvielle, chef de légion à Istor (?). 20 novembre 1813.
    - Lettres du colonel Monneret, commandant des vallées. 6 pièces. 12 novembre-28 décembre 1813.
    - Lettres du général Pâris, commandant supérieur des vallées. 3 pièces. 19 août-23 oct. 1813.
    - Lettres de Piquet-Franval, commissaire des guerres. 3 pièces. 16-29 octobre 1813.
    - Lettre d'un chef de légion. 12 novembre 1813.
  - Documents concernant l'établissement de la Carte de Cassini., 1757-1791; AB/XIX/3470; Dossier 2
    Entrée n° 1663: achat à Brieux (28 février 1961).
    - Notes de frais d'impression. 17 pièces. 1757-1791.
    - État des ingénieurs géographes employés en Normandie, en Bretagne et sur les côtes de l'Océan. 7 pièces. 1773.
    - Projet pour le travail des ingénieurs géographes employés sur les côtes de l'Océan pendant la campagne de 1773 et plan. 2 pièces. 1773.
    - Reçus des ingénieurs employés à la levée et vérification de la carte et payés par Borda, trésorier géneral de la compagnie associée pour faire exécuter la carte. 1757-1778.
    - Reçus collectifs d'appointements, avec émargements. 1773-1774.
    - État des lieux d'observation pour la carte de la Bretagne. 1774.
    - Carte de la côte de Saint-Nazaire au Croisic (Loire-Atlantique). 1776.
    - État des cartes imprimées à Nuremberg (Allemagne). S. d.
    - États des exemplaires de la carte qui ont été distribués et lettres d'envoi. 7 pièces. 1761-1775.
    - Dépenses extraordinaires: reçus, avances, missions, frais. 11 pièces. 1773-1782.
    - État récapitulatif de ce qui est dû aux intéressés dans la carte générale de la France par la succession de M. Herbert. 2 pièces. 1772.
    - Copie de lettres (fragments) avec 2 cartes. 13 pièces. 14 mars 1773-22 juill. 1776.
    - Lettres diverses reçues de Delaroche, Noblesse, Boutin, Herbert, Capitaine, Goislard de Planoy, et adressées à de Montigny, trésorier de France et de l'Académie des Sciences, Villaret, garde du dépôt des cartes du bureau de la guerre à Versailles (Yvelines), de l'Isle et Borda, fermier général. 17 pièces. 1757-1778.
  - Lettres de Marie Blanche Félicité de Narbonne-Pelet, maréchale de Mailly, à M. de Monteil, ancien lieutenant-général et capitaine des gardes du comte d'Artois, qui avait été emprisonné avec elle. 7 pièces., 29 septembre 1794-26 août 1800; AB/XIX/3470; Dossier 3
    Entrée n° 1665: achat à Mme Saffroy (7 mars 1961).
    Concerne notamment les Chouans, la mort de Louis XVII et la mise en accusation de Lebon.
  - Documents divers concernant notamment: l'assassinat de François de Guise; la condamnation des doctrines jansénistes de Quesnel; la guerre de la Quadruple-Alliance; la nationalisation des biens du Clergé en 1790; la réhabilitation d'Olympe de Gouges; les bourreaux de la famille Sanson., 1573-1843; AB/XIX/3470; Dossier 4
    Entrée n° 1666: don des Archives départementales du Calvados (7 mars 1961).
    - Mémoire sur un conseil privé tenu à Moulins (Allier) par Charles IX, où il fut parlé de l'homicide commis contre François de Guise, attribué à l'amiral de Coligny, et discours du cardinal de Lorraine pour demander justice. 11 janvier [1573].
    - Lettre de Marguerite de Valois nommant Jacques Gaudin conseiller et secrétaire ordinaire de ses finances. 7 mars 1607.
    - Instruction et rapport de d'Aubeville, ambassadeur à Gênes (Italie) (fragments). 1685.
    - Mémoire présenté au Régent [Philippe d’Orléans] contre le cardinal de Noailles, et sur l'obligation qui doit lui être faite de condamner nettement la doctrine de Quesnel. Décembre 1715.
    - Déclaration de Philippe V, roi d'Espagne, sur les préparatifs de guerre par la France [guerre de la Quadruple-Alliance]. 25 décembre 1718.
    - Réponse au manifeste du duc d'Orléans pour justifier sa conduite, sur le projet qu'il à proposé au roi d'Espagne et sur la guerre qui vient d'être déclarée [guerre de la Quadruple-Alliance]. Madrid, 1719.
    - Requête du prince de Guéménée au roi. S. d.
    - Copies diverses de morceaux de Voltaire, d'Alembert, etc., de la main de Formont. S. d.
    - Lettre d'Antoine Rigobert de Mopinot, lieutenant-colonel de cavalerie, à la comtesse de Brionne, pour lui envoyer un mémoire intitulé "Propositions sur l'éducation nationale". 1 lettre et 1 cahier. 20 juillet 1764.
    - Lettres et mémoires de François-Louis Hébert, supérieur général des Eudistes [Congrégation de Jésus et Marie], au sujet de la nationalisation des biens de sa congrégation. 22 sept. 1790-19 mai 1791.
    - Lettre du duc de La Vieuville au marquis de La Vieuville, son fils. 30 mars 1793.
    - Arrêté du comité de Sûreté générale de la Convention nationale, préposant deux gendarmes à la garde du détenu Bertrand de La Hosdinière, député. 24 juin 1793.
    - Instruction imprimée (en blanc) pour la réception des chevaliers de l'ordre de Saint-Louis. S. d.
    - Lettre de Pierre Aubry-Gouges, inspecteur général des équipages militaires à l'armée des côtes de Cherbourg, à la Convention nationale, pour demander la réhabilitation d'Olympe de Gouges, sa mère. 22 germinal an III (11 avril 1795).
    - Lettre de Vardon saisie chez Cazotte. S. d.
    - Requête pour toucher des indemnités par Philippe Rigaud et Scipion Bexon, commissaires nationaux dans le pays de Namur (Belgique). S. d.
    Dossier concernant les Sanson père et fils, exécuteurs des hautes œuvres:
    Remplacement de Charles-Henri Sanson par Henri Sanson, son fils: requêtes et certificats. 3 pièces. 1790.
    Mémoires manuscrits et imprimés sur la décollation. 11 pièces. 1790-1794.
    Lettre d'Henri Clément Sanson répondant à la demande de renseignements sur sa famille et accompagnant l'envoi de documents. 31 août 1843.
  - Registre des comptes du maréchal de Soubise [Charles de Rohan-Soubise], dressé par Levasseur, son trésorier général., 1782-1783; AB/XIX/3470; Dossier 5; 1 registre.
    Entrée n° 1667: achat à maître Morant (27 février 1961).
    Document conservé au Musée des Archives nationales sous la cote AE/II/2869.
  - Lettre de Jules Michelet à Natalis de Wailly, lui faisant part de son refus de signer le courrier., 1er janvier 1849; AB/XIX/3470; Dossier 6
    Entrée n° 1671: achat à maître Rheims (17 mars 1961).
  - Photographie d'une copie de l'acte du 30 juin 859 par lequel Charles II le Chauve, roi de France, concède en toute propriété à Gomesidus [Gomezinde] le « villare » de Donos (commune de Thézan-des-Corbières ?, Aude) et celui de Cadorque (commune de Fontjoncouse ?, Aude)., XIIIe siècle; AB/XIX/3470; Dossier 7
    Entrée n° 1672: don de M. de La Jonquière (21 mars 1961).
    Ce document a été publié en dernier lieu par Georges Tessier: Recueil des actes de Charles II le Chauve, roi de France, Tome I, Paris, 1943, p. 533-534, (n°210), d'après le pseudo-original du XIIe siècle, conservé aux Archives de Val-Thoré (à Saint-Amans-Valtoret dans le Tarn).
  - Manuscrit de Noël Barthélemy Boutet de Monvel, sur les conséquences de la conspiration des généraux Malet, Guidal et Lahorie en 1812, et les mesures à prendre pour sacrer le roi de Rome [Napoléon II] ou nommer l'impératrice Marie-Louise régente., (fin 1812); AB/XIX/3470; Dossier 8
    Entrée n° 1675: achat à Charavay (17 avril 1961).
    Étude rédigée vraisemblablement sur l'ordre de Cambacérès dont Boutet de Monvel était secrétaire intime.
  - Bordereau de la caisse de receveur de l'administration de l'enregistrement et des domaines à Crevelt (en all. Krefeld, Allemagne), département de la Roer (Allemagne)., 25 août 1806; AB/XIX/3470; Dossier 9
    Entrée n° 1678: don de la ville de Bacharach (Allemagne) (8 avril 1961).
  - Documents concernant notamment: le congrès de Rastadt de 1799; Louis-Philippe Ier; la Révolution de 1848; la Deuxième République., 1799-1871; AB/XIX/3470; Dossier 10
    Entrée n° 1683: don de J. Arnna (16 mai 1961).
    Couplets sur l'assassinat des plénipotentiaires français au congrès de Rastadt (auj. Rastatt, Allemagne). S. d. [1799].
    Lettres signées de Louis-Philippe et de Marie-Amélie au cardinal Velzi. 2 pièces. 20 mars 1833 et 25 février 1834.
    Lettre du marquis de Foresta, sans doute au comte O'Mahony: nouvelles de la famille royale. 20 juin 1833.
    Documents divers sur la Révolution de 1848 et la Deuxième République:
    Lettres de l'abbé Flamary. 4 pièces. Tulle, 5 mars 1848, 23 avril 1849 et 17 janvier 1858.
    Lettre de C. Polin au député Charras. 1848.
    Lettre de la part du général Cavaignac à un général. 25 juin 1848.
    Lettre de Hyacinthe Corne, procureur général de la Cour d'appel de Paris, au général Cavaignac. 26 juin 1848.
    Lettre de Ch. de Montigny à M. de Joinville, chef de cabinet. 26 juin 1848.
    Lettre d'Edmond Adam, maire-adjoint de Paris, à un général. 27 juin 1848.
    Lettre du général Perrot, commandant à la barrière du Trône (Paris): rapport sur la nuit. 27 juin 1848.
    Lettre du général de Ricard et lettre du lieutenant-colonel Simonet sur le désarmement des troupes à Montmartre (Paris). 2 pièces. 28 juin 1848.
    Lettre non signée au géneral Lamoricière. [Juin 1848].
    Dépêche du ministre de la Guerre au général commandant la subdivision à Rouen (Seine-Maritime), sur l'envoi de 500 insurgés au Havre (Seine-Maritime) afin de les embarquer. 2 septembre 1848.
    Lettre de Manuel. 30 octobre 1848.
    Lettre de Ferdinand Flocon à la commission chargée des opérations électorales dans le département de l'Hérault. 30 juin 1849.
    Lettres de Torrigiani, député italien, à Charles Schmidt, professeur de théologie à Strasbourg (Bas-Rhin). 6 pièces. 1857-1862 et s. d.
    Lettre d'un sapeur-pompier à Paris. Mai 1871.
  - Papiers de l'ingénieur Philippe de Girard, inventeur de la machine à filer le lin., 1813-1845; AB/XIX/3470; Dossier 11
    Entrée n° 1686: achat (25 mai 1961).
    - Minutes de lettres, sur sa découverte, à Arago et à M. de Sénac, directeur du commerce intérieur et des manufactures (avec dessin à la plume sur celle de M. de Sénac). 2 pièces. S. d.
    - Projet de questions à poser à une commission d'enquête sur son invention. S. d.
    - Projet d'article intitulé « Filature mécanique du lin ». 1844.
    - Observations sur la pétition adressée au ministre de l'Agriculture et du Commerce pendant l'exposition de 1844, au nom des filateurs de lin et des constructeurs de machines, à l'effet d'obtenir pour lui une récompense nationale. 1844. [Le prix d'un million promis par Napoléon Ier en 1810 à l'inventeur de la meilleure machine à filer le lin ne lui fut pas payé avec la chute de l'Empire. Mis en prison pour dettes, il alla à Varsovie (Pologne) installer une usine sur la demande du Tsar. Revenu en France en 1844, il chercha à obtenir une récompense nationale pour cette invention. De ces demandes subsistent cette correspondance et ces rapports].
    - Minutes de lettres ou pièces à Laurent Cunin-Gridaine, ministre du Commerce et de l'Agriculture. 1845.
    - Rapports et correspondance avec le ministre. 1 registre factice. 1813-1845.
  - Proclamation et lettre de Napoléon Ier., 1798-1805; AB/XIX/3470; Dossier 12
    Entrée n° 1687: achat à Castaing (13 juin 1961).
    - Première proclamation de Napoléon Bonaparte au peuple d'Égypte, affiche imprimée à bord du vaisseau L'Orient. Messidor an VI (1798). [Document conservé au Musée des Archives nationales sous la cote AE/II/2821].
    - Lettre signée de Napoléon Ier à l'archevêque de Paris [Jean-Baptiste de Belloy] pour lui envoyer les drapeaux pris sur l'ennemi à Austerlitz [République tchèque]. Brunn, 20 frimaire an XIV (11 décembre 1805). [Document conservé au Musée des Archives nationales sous la cote AE/II/2820].
- Documents concernant Livarot (Calvados) et des familles de la région., XIe-XVIIIe siècles; AB/XIX/3471
  Entrée n° 1685: don de Mme Lescène (30 mai 1961).
  Concerne notamment:
  Les familles: Crespin (XIe-XIIe s.); du Neufbourg (XIIIe-XIVe s.); de Ferrières (XVe-XVIe s.); d'Arces et Ferrières (XVIIe s.); d'Oraison (XVIIe s.); Nicolle de Livarot et Gossey (XVIIIe s.).
  Extraits de l'histoire de Livarot et de la maison d'Harcourt.
- Pièces diverses entrées en 1961., AB/XIX/3472
  - Documents concernant l'expédition du comte d'Artois [futur Charles X] contre Gibraltar en juillet 1782 (guerre de l'Indépendance américaine)., Juillet-novembre 1782; AB/XIX/3472; Dossier 1
    Entrée n° 1692: achat à Mme Saffroy (30 juin 1961).
    - Lettre du ministre espagnol Saavedra. 21 juillet 1782.
    - Lettres du chevalier de Crussol, aide de camp du comte d'Artois, au vicomte de Monteil. 2 pièces. 31 juill.-19 août 1782.
    - Copie de lettre du marquis de Ségur au baron de Falkenhayn. 11 novembre 1782.
  - Diplômes délivrés à Éloi Lalesse, chanoine régulier de l'ordre de Saint-Augustin: ordres ecclésiastiques; doctorat de la faculté sacrée de Sainte-Geneviève; prieuré de Saint-Pierre de Mée (Mayenne). 7 pièces., 1777-1784; AB/XIX/3472; Dossier 2
    Entrée n° 1695: don de dom Becquet (25 juillet 1961).
    Le diplôme de la faculté de Sainte-Geneviève est avec lacs de soie et cachet de cire rouge.
  - Lettres de confirmation de noblesse délivrées par Sigismond Ier, empereur romain germanique, en faveur de Jacques, fils de Paul de Resew (ou Refein ?)., 12 avril 1415; AB/XIX/3472; Dossier 3; Parch. enluminé.
    Entrée n° 1698: don M. Pietkiewicz (31 août 1961).
  - Documents concernant notamment Jules Michelet., 1836-1861; AB/XIX/3472; Dossier 4
    Entrée n° 1701: achat chez Mme Saffroy (31 août 1961).
    - Lettre d'Albin Roussin, ambassadeur à Constantinople (Istanbul, Turquie), au comte de Sainte-Aulaire, sur les évènements internationaux de 1836. Thérapia, 14 mars 1836.
    - Lettre a. s. de Jules Michelet à Guitu (?) fils. 21 novembre [1856].
    - Manuscrit « Morceaux poétiques en prose », signé de Michelet, avec la date et la mention « inédit ». 2 pages. Février 1861.
  - Journal de marche du sergent Eugène-Georges-Louis Lamarche (1859-1915) pendant l'expédition du Tonkin (Viêt Nam)., 1883-1884; AB/XIX/3472; Dossier 5
    Entrée n° 1703: don de Louis Lamarche (20 septembre 1961).
  - Lettres a. s. du maréchal Pélissier à la marquise Victorine de Berny envoyées de Russie durant la guerre de Crimée. 20 pièces., 31 mars 1855-14 mars 1856; AB/XIX/3472; Dossier 6
    Entrée n° 1704: achat à Morssen (19 septembre 1961).
    Voir le fonds Pélissier (235AP).
  - Documents concernant notamment: la guerre franco-prussienne de 1870; le château de Villersexel (Haute-Saône)., 1871; AB/XIX/3472; Dossier 7
    Entrée n° 1707: don de la Bibliothèque royale de Suède (26 septembre 1961).
    - Lettre d'Aymard, marquis de Nicolaÿ, à Raymond ?, relatant la destruction, durant la guerre franco-prussienne de 1870, du château de Villersexel (Haute-Saône) appartenant à son gendre le marquis de Grammont. 24 janvier 1871.
    - Lettre du lieutenant-colonel Bougault à un vicomte au sujet de sa mission en Allemagne pour l'œuvre de la Société de secours aux prisonniers. 11 février 1871.
  - Documents concernant notamment les familles Séguier de La Verrière, Forestz, Adam et Le Ragois., 1581-1649; AB/XIX/3472; Dossier 8
    Entrée n° 1708: don des Archives départementales du Puy-de-Dôme (20 octobre 1961).
    - Vente par Jehan Musnier à Claude Séguier, seigneur de La Verrière, d'un arpent de terre labourable au Mesnil-Saint-Denis (Yvelines). 17 décembre 1581.
    - Quittance délivrée par Pierre Forestz à Jacques Le Clerc, boulanger ordinaire de la reine-mère, de la somme payée pour satisfaire au contrat de la vente faite par Jean Adam, sieur d'Herville, l'un des anciens chevau-légers de la garde du roi, Nicolas Bonin, trésorier payeur des officiers de la prévôté de l'Hôtel..., pour le rachat de la rente sur la vente de la maison par Bénigne Le Ragois. 31 juillet 1633.
    - Contrat de constitution de rente par Anne Pierson, veuve de Jean Adam, et Jean Adam, sieur d'Herville et Nicolas Bodin, en faveur de Gilbert Petit, sieur des Landes. 2 pièces. 14 juillet 1642.
    - Vente par Bénigne Le Ragois, sieur de Bourgneuf, conseiller du roi, receveur et payeur général des rentes de l'Hôtel de Ville, et dame Catherine Gobelin, sa femme, à Jehan Adam, carrossier ordinaire du roi, de 2 maisons réunies en une, rue Saint-Denis (Paris ?). 15 janv. 1643.
    - Vente par Jean Le Ragois, sieur de Bretonvilliers, commissaire des requêtes du Palais, à Pierre Forestz, 1er valet de chambre du roi, de 694 livres 8 s. 10 d. de rente sur Jean Adam, carrossier du roi. 31 mai 1649.
  - Lettres a. s. de Louvois à Michel Amelot, ambassadeur à Venise (Italie), au sujet de l'achat d'objets et de matériaux pour le château de Versailles (Yvelines). 10 pièces., 31 octobre 1683-27 septembre 1684; AB/XIX/3472; Dossier 9
    Entrée n° 1712: achat (27 octobre 1961).
    Concerne des glaces de Venise, des brocards d'or, des étoffes d'or et de soie, des matériaux pour faire fabriquer des gondoles, des médailles d'argent de la République de Venise.